【裁判字號】    98,勞上易,21
【裁判日期】    990209
【裁判案由】    給付退休金等
【裁判全文】
臺灣高等法院臺南分院民事判決    98年度勞上易字第21號
上訴人即原告  甲○○
            
上訴人即被告  嘉義汽車客運股份有限公司
法定 代 理人  乙○○
訴訟 代 理人  蕭敦仁  律師
複   代 理人  張巧妍  律師
上列當事人間因給付退休金事件，兩造對於中華民國98年8月11
日臺灣嘉義地方法院第一審判決（96年度勞訴字第6號）各自提
起上訴，上訴人甲○○並為訴之追加，本院於99年1月26日言詞
辯論終結，判決如下：
    主  文
兩造上訴及追加之訴均駁回。
第二審訴訟費用（含追加之訴）由兩造各自負擔。
    事  實  及  理  由
一、按在第二審為訴之變更或追加，非經他造同意，不得為之。
    但請求之基礎事實同一者，不在此限。民事訴訟法第446條
    第1項、第255條第1項第2款定有明文。是變更、追加之訴，
    若僅請求之基礎事實同一者，並無須得他造之同意。又所謂
    請求之基礎事實同一，係指變更或追加之訴與原訴之主要爭
    點有其共同性，各請求利益之主張在社會生活上可認為同一
    或關連，而就原請求之訴訟及證據資料，於審理繼續進行在
    相當程度範圍內具有同一性或一體性，得期待於後請求之審
    理予以利用，俾先後兩請求在同一程序得加以解決，避免重
    複審理，進而為統一解決紛爭者，即屬之（最高法院90年度
    台抗字第2號裁判要旨參照）。本件上訴人即原告甲○○於
    原審係主張上訴人即被告嘉義汽車客運股份有限公司（下稱
    上訴人嘉義客運公司）應給付其遭扣除之里程津貼、分擔之
    保險費及短付之退休金等，嗣於本院就超時工作之工資部分
    ，請求上訴人嘉義客運公司給付新臺幣（下同）347,402元
    （見本院卷第95-97頁），此二者為訴訟標的之法律關係顯
    有不同，自屬訴之追加。又二者主要爭點具有共同性，各請
    求利益之主張在社會生活上可認為相關連，而就原請求之訴
    訟及證據資料，於審理繼續進行在相當程度範圍內具有一體
    性，得期待於後請求之審理予以利用，俾先後兩請求在同一
    程序得加以解決，避免重複審理，進而為統一解決紛爭，揆
    諸前開說明，核屬基於同一基礎事實，是上訴人甲○○所為
    訴之追加，上訴人嘉義客運公司雖不同意，亦應准許，先予
    敘明。
二、上訴人甲○○起訴主張：
  (一)、伊自民國（下同）81年4月30日起受僱於上訴人嘉義客運
      公司擔任大客車駕駛員，上訴人公司每月均會給付伊里程
      津貼，即按伊行駛之公里數，每公里以1元計算，並將此
      里程津貼列為薪資，已行之有年，此為兩造所合意之勞動
      契約內容。詎上訴人嘉義客運公司未經伊同意，自92年5
      月份起至93年6月份止（計14個月），逕行扣除每月里程
      津貼6,000元（共計84,000元），又自93年7月份止至96年
      3月份伊退休止，更扣除每月里程津貼7,200元，計33月（
      共計237,600元），二者合計為321,600元，顯與勞動契約
      之內容相違背，上訴人公司自應依約給付之。
  (二)、又伊已年滿60歲，於上訴人公司工作期間已達15年，符合
      自請退休之要件，而自請退休。而前開遭上訴人公司扣除
      之里程津貼7,200元，屬於經常性給與，應列入平均工資
      。另上訴人公司發放之每月績效獎金（即特別獎金），未
      每月列入月薪給付，係諉以春節、端節、秋節、年終獎金
      名義發放，每3個月給付一次，實際上則係「員工每月之
      績效獎金」。按績效獎金如係以勞工工作達成預定目標而
      發放，具有因工作而獲得之報酬之性質，依勞動基準法第
      2條第3款暨施行細則第10條規定，應屬工資範疇，於計算
      退休金時，自應列入平均工資計算。伊退休前6個月（95
      年10月至96年3月）所領取之績效獎金分別係95年10月份5
      ,200元、95年11月份5,700元、95年12月份5,500元、96年
      1月6,100元、96年2月5,600元、96年3月8,300元，每月平
      均領得6,066元績效獎金，應一併列入平均工資內。惟上
      訴人公司漏未將上述扣除之里程津貼7,200元及績效獎金6
      ,066元列入，擅自計算退休前6月之平均工資為35,664元
      ，而僅核撥退休金1,069,920元予伊，伊自得請求上訴人
      公司給付短少給付之退休金397,980元。綜上，上訴人公
      司應返還不當扣除之里程津貼321,600元（另上訴人甲○
      ○於原審尚請求返還有不當扣除之保險費50,400元部分，
      經原判決駁回後，未據上訴人甲○○上訴，不再論述），
      又上訴人公司未將里程津貼及績效獎金列入平均工資計算
      退休金，上訴人公司應再給付397,980元。合計上訴人嘉
      義客運公司應給付769,980元（含未上訴之保險費50,400
      元），及自96年9月15日起至清償日止，按年息5%計算之
      利息等語。【原判決命上訴人公司應給付上訴人甲○○18
      1,980元及利息，並駁回上訴人甲○○其餘588,000元本息
      之請求。上訴人甲○○除就其敗訴中之537,600元本息、
      暨上訴人公司就其敗訴部分均提起上訴，另上訴人甲○○
      其餘敗訴之50,400元未據聲明不服，已告確定。】
  (三)、上訴人甲○○於本院另提追加之訴，主張：伊於92年5月
      至96年3月期間總共出勤1250日，該期間每日均超時工作3
      小時20分，超時部分前2小時應乘以1.33倍，後2小時應乘
      以1.6倍，以基本工資15,840元計算，時薪66元，以此計
      算，每日超時之工資為277元，自92年5月至96年3月止共
      出勤1,251日，則上訴人嘉義客運公司應賠償347,402元（
      277×1,251=347,402）。
  (四)、聲明：
    1.上訴聲明：
      (1)原判決不利於上訴人部分廢棄。
      (2)上開廢棄部分，上訴人嘉義客運公司應再給付上訴人甲
        ○○537,600元，及自96年9月15日起至清償日止，按年
        息5%計算之利息。
      (3)上訴人嘉義客運公司應給付上訴人甲○○347,402元。
      (4)第一、二審訴訟費用由對造上訴人負擔。
    2.答辯聲明：
      (1)上訴駁回。
      (2)第二審訴訟費用由上訴人負擔。
三、上訴人公司則以：
  (一)、汽車客運業近數年來緣於大眾運輸工具之普及，乘客選擇
      性提高，及旅遊業因經濟景氣、天災影響，營運量銳減等
      因素，無以為濟，乃公眾週知之事實，上訴人公司亦不例
      外。又上訴人公司與統聯汽車客運股份有限公司（以下簡
      稱統聯汽車公司），係聯營路線，而後者向上訴人公司反
      應「台北-布袋」、「北港-高雄」國道路線屢遭乘客投訴
      ，故為使薪資給付合理化，避免濫發，損及公司根基，故
      修正初不問駕駛表現一律按里程計薪之不合理方式，改以
      依駕駛表現所得車票數、節油節料、禮貌表現為標準計算
      薪資，上訴人公司通運路線遂先後於92年6月份及93年7月
      份起減發6,000元及7,200元之里程津貼，原票獎（台北線
      每張4元，高雄線每張2元）則分別配合調高為10元及5元
      ，92年6月調整津貼時一併增列「節油節料獎金0-3,000元
      」，94年1月起更增列「禮貌獎金0-2,000元」，以求提升
      客運服務形象及符合給薪公平原則。又上訴人公司績效或
      年節獎金係體恤員工辛勞及應習俗應節特別發放，非依員
      工達成規定目標而發放，至金額之不同，係參考平時所有
      表現區分。原非屬固定支出性質，僅因上訴人公司體恤駕
      駛員工之辛勞，故即使上訴人公司收入已無力支付，仍向
      外貸借給付。經計算依「里程津貼」、「票獎」新制，加
      上「節油節料獎金」，上訴人甲○○退休前每月所領薪資
      （含獎金）與舊制比較，除95年11月、96年1月、96年2月
      、96年3月分別低於舊制292元、610元、100元及966元外
      ，95年10月及95年12月則高於舊制180元及1,236元，兩者
      相差無幾，只因上訴人甲○○經考評未達可發禮貌獎金標
      準，否則月收入均高於舊制。原審判決上訴人公司敗訴，
      實有不當，爰提起上訴，求為廢棄原判決等語資為抗辯。
  (二)、聲明：
    1.上訴聲明：
      (1)原判決不利於上訴人部分與該部分假執行之宣告暨命負
        擔訴訟費用部分之裁判均廢棄。
      (2)上廢棄部分，駁回對造上訴人在第一審之訴及假執行之
        聲請。
      (3)第一審廢棄部分及第二審訴訟費用，均由對造上訴人負
        擔。
    2.答辯聲明：
      (1)上訴駁回。
      (2)第二審訴訟費用由對造上訴人負擔。
四、兩造不爭執事項：
  (一)、上訴人甲○○自81年4月30日起，至上訴人公司任職，迄9
      6年3月31日退休，共計工作15年，上訴人甲○○符合退休
      條件，得領取30個基數之退休金。
  (二)、上訴人公司於92年5月前發放里程津貼，發放基準係依司
      機當月所跑里程，每1公里放發1元，自92年5月後，改以
      需超過6,000公里之基本里程，超過基本里程每公里放發1
      元津貼；93年7月另改以需超過7,200公里基本里程，始依
      超過里程每公里發放1元津貼。
  (三)、上訴人公司發放之「統聯票獎」在92年5月份以前係「台
      北線」每張票發4元，92年6月份後「台北線」每張票改發
      10元。
  (四)、94年1月起上訴人公司增發禮貌獎金，金額是0元至2,000
      元。
  (五)、績效獎金（即薪資表所示「特別獎金」）原係每月發放一
      次，嗣改成每3月發放一次，上訴人甲○○退休前6月平均
      每月績效獎金為6,066元。
  (六)、以上事實，並有勞工保險被保險人投保資料明細表、上訴
      人甲○○薪資明細單、上訴人公司94年1月13日第4394010
      07號函文等資料附卷足參（見原審卷第10-16頁），並為
      兩造所不爭執，堪信為真實。
五、至於上訴人甲○○主張上訴人嘉義客運公司應給遭扣除之里
    程津貼及不足之退休金537,600元本息，及92年5月至96年3
    月間延長工時之工資347,402元等語。則為上訴人公司所否
    認，並以前開情詞置辯。是本件應審酌者為：(1)、上訴人公
    司是否應返還上訴人甲○○自92年5月起遭扣除之里程津貼
    ？(2)、上訴人公司計算上訴人甲○○之退休金平均薪資是否
    應加計前述遭扣除之里程津貼及績效獎金？(3)、上訴人甲○
    ○請求延長工時部分是否有理由？經查：
  (一)、上訴人公司是否應返還上訴人甲○○自92年5月起遭扣除
      之里程津貼？
    1.按依習慣或依其事件之性質，承諾無須通知者，在相當時
      期內，有可認為承諾之事實時，其契約為成立，民法第16
      1條第1項定有明文。上訴人甲○○雖主張曾就里程津貼遭
      扣除一事聯名發函上訴人公司，惟上訴人公司並未支付減
      發之里程津貼，此有兩造提出之函文為憑（見原審卷第12
      、13頁），復為兩造所不爭執，堪信為事實。則上訴人甲
      ○○於接獲上訴人公司覆函後，既已明確知悉上訴人公司
      減發里程津貼一情，並未提出異議，仍繼續留任上訴人公
      司，並消極領取調降後之薪資，而由上訴人甲○○自上訴
      人公司受領薪資之明細表、及上開回函所示，既得明確知
      悉遭扣除里程津貼等同實質減薪一情，卻未曾起訴請求上
      訴人公司應給付薪資差額或申請勞資爭議調處，仍繼續受
      領自92年5月起至96年3月退休止之薪資，足證上訴人甲○
      ○以意思實現方式同意該薪資之調整，自應受其拘束，不
      得事後再生爭議。況勞基法第14條第1項第6款亦有規定，
      雇主違反勞動契約（即任意減薪或無正當理由調職等情形
      ）致有損害勞工權益之虞時，勞工得不經預告終止兩造間
      勞動契約，並依勞動基準法第14條第4項準用第17條之規
      定，請求給付資遣費，上訴人甲○○既未依法行使其權利
      ，且已收受減薪後之薪資長達數年（92年5月至96年3月，
      共計3年11月），更可視為上訴人甲○○已承諾該勞動契
      約條件之變更。
    2.如認上訴人甲○○可先行受領遭減少之薪資數年，待其退
      休後始請求上訴人公司應給付期間之薪資差額，此無疑陷
      上訴人公司之經營於不確定之窘境，蓋雇主於虧損或業務
      緊縮時，得預告終止勞動契約，並給予相當金額之資遣費
      ，勞動基準法第11條第2款、第17條定有明文。而本件上
      訴人公司係以調降薪資之方式減少營運成本，以增加在同
      業間之競爭力；且上訴人甲○○繼續受領調降後薪資並繼
      續為上訴人公司提供勞務長達3年11月，則上訴人公司因
      信賴上訴人甲○○已同意勞動契約之變更，致上訴人公司
      未考量依上開規定預告終止勞動契約，顯然上訴人甲○○
      於上訴人公司退休後始起訴請求給付期間之薪資差額，實
      為上訴人公司所無法預見之情況，致上訴人公司完全無法
      評估當初若未調降薪資是否會有虧損或業務緊縮之情形，
      可見上訴人甲○○於退休後請求里程津貼之行為，已有違
      誠信原則。
    3.況上訴人公司減發里程津貼係分別於92年5月減發6,000元
      及93年7月減發7,200元，但上訴人甲○○則是在94年1月
      間才反應該問題，而上訴人公司亦於94年1月13日覆函說
      明，公司已調高票獎配合調整里程津貼等語，又上訴人甲
      ○○既係積極受領提高後之票獎，而自93年起特別獎金，
      不包括節油獎金，最低也有7,100元，最高可達1萬多元，
      則上訴人甲○○既已收受減薪後之薪資數年，自可視為因
      意思實現而同意薪資改變後之勞動契約，依法即不得再行
      請求期間之薪資差額321,600元，是上訴人甲○○此部分
      之主張，自屬無據。
  (二)、上訴人公司計算上訴人甲○○之退休金平均薪資是否應加
      計前述遭扣除之里程津貼及績效獎金？
    1.上訴人公司減發里程津貼後，上訴人甲○○願意繼續留任
      ，應可認為已承諾該勞動契約之變更，既如前述，則減發
      之里程津貼自無從列入上訴人甲○○退休前6個月平均薪
      資之列，堪予認定。
    2.次按所謂工資，係指勞工因工作而獲得之報酬，包括工資
      、薪金及按計時、計日、計月、計件以現金或實物等方式
      給付之獎金、津貼及其他任何名義之經常性給與均屬之，
      勞動基準法第2條第3款定有明文。又勞動基準法施行細則
      第10條規定: 「其他任何名義之經常性給與，係指左列各
      款以外之給與：一、紅利。二、獎金：指年終獎金、競賽
      獎金、研究發明獎金、特殊功績獎金、久任獎金、節約燃
      料物料獎金及其他非經常性獎金。三、春節、端午節、中
      秋節給與之節金。四、醫療補助費、勞工及其子女教育補
      助費。五、勞工直接受自顧客之服務費。六、婚喪喜慶由
      雇主致送之賀禮、慰問金或奠儀等。七、職業災害補償費
      。八、勞工保險及雇主以勞工為被保險人加入商業保險支
      付之保險費。九、差旅費、差旅津貼及交際費。十、工作
      服、作業用品及其代金。十一、其他經中央主管機關會同
      中央目的事業主管機關指定者。」故工資係勞工之勞力所
      得，為其勞動之對價，且須為經常性之給與，始足當之。
      所謂經常性之給與，係指非勞動基準法施行細則第10條所
      列各款之情形，縱在時間上、金額上非固定，只要在一般
      情形下經常可以領得之給付即屬之，亦即只要某種給與係
      屬工作上之報酬，在制度上有經常性者，即得列入平均工
      資以之計算退休金。又按績效獎金係以勞工達成預定目標
      而發放者，具有因工作而獲得之報酬性質，需要受僱人之
      工作方能獲得，依上開勞動基準法第2條第3款暨同法施行
      細則第10條之規定，應認屬工資範疇至明。
    3.雖上訴人公司抗辯績效獎金或年節獎金係體恤員工辛勞及
      應習俗應節特別發放，非依員工達成規定目標而發放云云
      ；惟按，以94年1至3月份績效獎金為例，上訴人公司1至3
      月份均發函確定員工績效獎金之金額，並註明94年4月30
      日發放，此由上訴人甲○○提出之上訴人公司95年4月19
      日第439504008號函文可知（見原審卷第39頁）。上訴人
      公司自95年開始仍每3個月統一給付，改以A、B、C獎代替
      月份，此由上訴人公司前開函文之附件A、B、C獎之金額
      對照薪資表每月「特別獎金」欄位之記載均相同可知（見
      原審卷第40-43頁），而特別獎金乃列於每月薪資明細項
      下，顯非因年節之恩惠性質給與。上訴人公司雖每3月集
      中發放1次，並冠以「年終績效獎金」、「春節績效獎金
      」名義，實與勞動基準法施行細則第10條規定春節、端午
      節、中秋節給與之節金不同。
    4.又證人鄧美玲即上訴人公司財務經理於原審法院97年3月1
      1日言詞辯論時證稱：績效獎金之前是每月發放，後來改3
      個月發放一次，發放基準是看工作表現，由基礎主管站長
      打分數，交給業務主管覆核，再交董事長等語。可見績效
      獎金之發放乃視員工之工作表現而異，具有因工作而獲得
      之報酬性質，需要受僱人之工作方能獲得，且該項給與在
      制度上有其經常性，此參諸上訴人公司提出之薪資表自92
      年1月起迄上訴人甲○○96年3月退休止，均有此項目之支
      付可知。是上訴人甲○○主張兩造均不爭執之退休前6月
      績效獎金差額6,066元應列入平均工資計算退休金，應屬
      有據。
    5.上訴人甲○○任職上訴人公司，年資達15年且符合退休條
      件，得領取30個基數之退休金乙節，為兩造所不爭執。故
      上訴人甲○○得請求之退休金差額應為181,980元（計算
      式：6,066×30＝181,980），應屬有據。
  (三)、上訴人甲○○請求延長工時部分之薪資是否有理由？
    1.上訴人甲○○主張於92年5月至96年3月期間總共出勤1251
      日，該期間每日均超時工作3小時20分，雖有上班日數及
      加勤日數計算表為憑（見本院卷第95-97頁），然該計算
      表係上訴人甲○○自行列表計算提出，表列之上班日數均
      為上訴人甲○○所自行列表，嗣上訴人甲○○又提出94年
      7月1日至同年月31日整月之行車憑單（出勤卡）證明確有
      延長工時、超時工作等情事。惟就其請求之期間（即92年
      5月至96年3月間）則未見其他詳細之證明，是否足資證明
      上訴人甲○○之請求已有可議，且上訴人公司亦否認上訴
      人甲○○延長工時之主張為事實，並指出以往公司有給付
      超時津貼，後雖取消，但改列加勤獎金。而據上訴人甲○
      ○提出之95年10、11、12月下期及96年1、2、3月下期之
      薪資明細單項目以觀，當時上訴人公司於當月下期均有支
      付超時津貼及加勤津貼之金額不等（見原審卷第14-16頁
      ），而自92年5月起上訴人公司雖取消超時津貼，但有改
      列加勤獎金等情（見原審卷第232-237頁）；並指公司所
      有司機向來都是如此領受，且上訴人甲○○亦同樣領受。
      則不論上訴人甲○○是否事先同意，既然後來沒有提出異
      議，應視為對於超時津貼、加勤獎金及加勤津貼部分之給
      付已有合意。
    2.且上訴人公司自92年5月起刪除「誤餐津貼3,000元」，且
      減發「超時津貼」，但上訴人甲○○之工作量並未減少，
      此由上訴人公司提出之薪資表可知（92年5月至93年6月間
      里程津貼加6000即為行車里程），故上訴人公司縱將票獎
      提高，僅足以補足減發誤餐津貼及超時津貼之款項，並非
      為彌補里程津貼減發之金額，益證上訴人公司對於延長工
      時之部分係以提高票獎、改列加勤獎金支應，並非未為給
      付。
    3.況且薪資給付係依照工作當時之勞動條件，若有疑義，當
      時即應提出；則上訴人甲○○當時既未就延長工時部分提
      出異議，且自薪資表可以看出上訴人公司過去均有支付超
      時津貼，其後雖取消超時津貼，但仍有加勤獎金之項目給
      付，並藉提高票獎以彌補超時津貼之減發。至於上訴人甲
      ○○提出之上班日數延長工時計算表，並未有更詳細之證
      明，難以憑採，已如前述，是上訴人甲○○該部分之主張
      ，亦難謂有據。
六、綜上所述，上訴人甲○○請求上訴人公司給付退休金181,98
    0元及自起訴狀繕本送達翌日（即96年9月15日）起按年息5%
    計算之法定遲延利息部分，於法有據，應予准許。逾此範圍
    所為之請求，為無理由，應予駁回。原審就上開應准許部分
    為上訴人甲○○勝訴之判決，並依職權而分別酌定相當之擔
    保金額，為准、免假執行之宣告；原審就上開不應准許部分
    為上訴人甲○○敗訴之判決，及駁回其假執行之聲請，經核
    均無違誤。兩造各就其敗訴部分各自提起上訴，上訴人甲○
    ○，指摘原判決為不當，求予廢棄改判，並提起追加之訴，
    均無理由，應予駁回。
七、本件事證已臻明確，至於未論述之爭點；兩造其餘攻擊防禦
    方法及所提證據，經本院斟酌後，認為均不足以影響本判決
    之結果，爰不一一論列，附此敘明。
八、據上論結，本件兩造之上訴及追加之訴，均為無理由，依民
    事訴訟法第449條第1項、第78條，判決如主文。
中    華    民    國    99    年     2    月     9    日
                民事第一庭      審判長法  官    丁振昌
                                      法  官    林永茂
                                      法  官    李素靖
上為正本係照原本作成。
不得上訴。
中    華    民    國    99    年     2    月     10   日
                                      書記官    林鈴香

司法院資訊處製作；財團法人民間司法改革基金會備份。
